臺灣高等法院臺中分院刑事裁定
110年度毒抗字第560號
抗  告  人  
即  被  告  蘇憲箴



上列抗告人等因被告違反毒品危害防制條例案件（臺灣南投地方
檢察署108 年度毒偵第924 號）經檢察官聲請送觀察勒戒，不服
臺灣南投地方法院中華民國110 年4 月8 日110 年度毒聲字第10
7 號第一審刑事裁定（聲請案號：臺灣南投地方檢察署110 年度
聲觀字第87號、110 年度毒偵字第218 號），提起抗告，本院裁
定如下：
    主  文
原裁定撤銷，發回臺灣南投地方法院。
    理  由
一、抗告意旨略以：㈠抗告人即被告甲○○於民國108年10月17日上
    午6時許，由著便服的警察強行進入屋內，以槍指著抗告人
    ，將抗告人壓制在地後，才表明身份為警察，並持搜索票表
    示要搜索石清森。但當時僅抗告人一人在屋內，且沒有搜索
    抗告人之搜索票，抗告人與石清森又均非通緝犯，該住宅更
    非犯罪場所，經抗告人表明石清森並未居住該處，警察仍強
    行搜索。故該搜索票得以搜索任何人嗎？檢察官與警察之執
    行程序已凌駕於憲法、法律之上。㈡依執行勒戒之裁定，就1
    09 年1 月15日所修正公佈，關於抗告人現於執刑中之109年
    度廉字224號、109年度執廉字344號時，應執行觀察勒戒，
    而非執行刑期。並如所述109 年度廉字224 號、109 年度執
    廉字344 號，應撤銷判刑之責，重新定罪於觀察勒戒等語。
二、原裁定意旨略以：
　㈠抗告人施用第一級毒品之犯行，業據抗告人坦承不諱，並有
    採集尿意（送驗）採證同意書、委託鑑驗尿液代號與真實姓
    名對照表（代號P000000 號）、詮昕科技股份有限公司於10
    8 年11月12日出具之報告編號8A000000 號濫用藥物尿液檢
    驗報告各1 份在卷可稽，另有海洛因1 包、注射針筒2 支等
    物扣案可憑，其中扣案之海洛因1 包經送法務部調查局濫用
    藥物實驗室鑑定後，鑑定結果確含第一級毒品海洛因成分，
    有法務部調查局108 年12月6 日調科壹字第10823025600 號
    濫用藥物實驗室鑑定書、本院核發之108 年度聲搜字第554 
    號搜索票、自願受搜索同意書、臺中市政府警察局刑事警察
    大隊搜索扣押筆錄、扣押物品目錄表、扣押物品收據、臺中
    市政府警察局刑事警察大隊扣押物品清單、現場及扣案物照
    片等件在卷可佐，而堪認定。
　㈡抗告人雖否認施用第二級毒品之犯行，但抗告人於108 年10
    月17日8 時30分許為警採集之尿液，經送詮昕科技股份有限
    公司檢驗後，經先以酵素免疫分析法（EIA ）初步檢驗，結
    果呈現安非他命類陽性反應，復再以氣相∕液相層析質譜儀
    確認檢驗，結果呈安非他命、甲基安非他命陽性反應，且安
    非他命、甲基安非他命之濃度各為638ng/mL、2641ng/mL 等
    情，有採集尿液（送驗）採證同意書、委託鑑驗尿液代號與
    真實姓名對照表及尿液檢驗報告各1 份附卷可憑。抗告人為
    警採集之尿液，經依尿液檢驗報告所示初步檢驗及確認檢驗
    等過程，已可排除偽陽性之可能，且尿液檢查報告所示檢驗
    結果亦呈安非他命、甲基安非他命陽性反應，勘認抗告人確
    有於108 年10月17日上午8 時30分許為警採尿時起回溯96小
    時內某時點（不含公權力拘束期間），確有施用第二級毒品
    甲基安非他命之犯行。
　㈢抗告人固曾因有施用毒品案件，經觀察勒戒之執行情形，惟
    抗告人於本案所犯施用第一、二級毒品之犯行，距其前次觀
    察勒戒、強制戒治處分執行完畢釋放之日顯均已逾3 年，依
    法應再行觀察、勒戒程序。爰依毒品危害防制條例第20條第
    3項、第1項規定，裁定抗告人應送勒戒處所觀察、勒戒。
三、按我國刑事訴訟不採證據法定主義，而係採自由心證主義，
    故凡在論理上得資為證據之資料，一經在公判庭踐行合法之
    調查，均有證據能力，然此非謂警調機關在實施犯罪偵查時
    可不擇任何手段，在任何案件中，任行違法蒐證。即刑事訴
    訟程序，應顧及公共福祉之維持及個人基本人權之保障下，
    以查明真相、正確迅速適用刑罰法令為宗旨。是以在公共福
    祉維持目的上，固不能認一切違法搜集而得之證據，均無證
    據能力，但亦不能承認於搜索程序有危及個人基本人權之保
    障之重大瑕疵時，其所搜集之證據，仍有證據能力。否則，
    不但危及司法之無瑕，亦將使法律為抑制違法搜索而採要式
    主義之立法目的，喪失殆盡。再者，住宅不受違法搜索，非
    但為刑法第307 條所保護之法益，亦為憲法第10條所明定人
    民居住自由之基本人權之一，故違法搜索住宅其程序實有重
    大瑕疵，故其所得之證據，難認有證據能力。
四、次按，「除法律另有規定外，實施刑事訴訟程序的公務員因
    違背法定程序取得的證據，其有無證據能力的認定，應審酌
    人權保障及公共利益的均衡維護」，刑事訴訟法第158 條之
    4 定有明文。考其立法目的，在於刑事訴訟是以確定國家具
    體的刑罰權為目的，為保全證據並確保刑罰的執行，於訴訟
    程序的進行，固有容許實施強制處分的必要，但強制處分的
    搜索、扣押，足以侵害個人的隱私權及財產權，如為達訴追
    的目的而漫無限制，許其不擇手段為之，於人權的保障，自
    有未周。基於維持正當法律程序、司法純潔性及抑止違法偵
    查的原則，實施刑事訴訟程序的公務員不得任意違背法定程
    序實施搜索、扣押。至於違法搜索、扣押所取得的證據，若
    不分情節，一概以程序違法為由，否定其證據能力，從司法
    負有發現事實真相的角度而言，難謂適當；而且如僅因程序
    上的瑕疵，致使許多與事實相符的證據，全無例外地被排除
    而不用，例如犯罪情節重大，然違背法定程序的情節輕微，
    如遽然捨棄該證據不用，被告即可能逍遙法外，此與一般的
    人情義理相悖，難為社會所接受，自有害於審判的公平正義
    。因此，對於違法搜索、扣押所取得的證據，除法律另有規
    定外，為兼顧程序正義及發現實體真實，應由法院於個案審
    理中，就個人基本人權的保障及公共利益的均衡維護，依比
    例原則及法益權衡原則，予以客觀的判斷（最高法院93年台
    上字第664 號判例意旨參照）。由此可知，儘管發現真實、
    對行為人施以刑罰法律的懲罰為刑事訴訟的重要目的，但並
    非容許以不擇手段、不問是非及不計代價的方法來發現真實
    ，國家機關的追訴活動、取證過程均不得違背基於憲法第8 
    條關於人民人身自由基本權利與正當法律程序保障要求下所
    定的法定程序，應禁止警察等國家機關恣意違法取證的行為
    。是以，僅有在具體個案中，被告在訴追機關違法取證下，
    其公平接受審判的保障未受剝奪、國家訴追機關違法程度輕
    微，且國家訴追犯罪的利益所涉公共利益色彩已達必須優於
    個人利益作考量的情況下，始「例外」地得將違背法定程序
    取得的證據採為論罪的證據。
五、又搜索依其對象可區分為，對身體、處所、物件、電磁紀錄
    等之搜索，所具要件並非同一，如：身體之搜索，著重於「
    人別差異」，除另符合法律規定外，自不得對搜索票上所載
    以外之人進行搜索（臺灣高等法院93年上更㈠字第701 號刑
    事判決、臺灣高等法院高雄分院94年上訴字第1071號刑事判
    決參照）。學理上亦認為，憲法之精神在於保障人民之身體
    自由及人民之安寧，並不許國家官員對於民眾為無緣無故之
    搜索，且不許對刑事被告為不合理之搜索（參見林俊益，刑
    事訴訟法概論，頁302 ，新學林，2016年9 月，16版），且
    對於非票載之人或物為搜索扣押者，即屬違法搜索（參見朱
    石炎，刑事訴訟法論，頁136 ，三民，2017年8 月，修訂7 
    版）。
六、經查：
　㈠臺中市政府警察局刑警大隊於108年10月17日上午7時19分許
    ，持臺灣南投地方法院所核發108年聲搜字第554號搜索票，
    至抗告人當時位於臺中市○○區○○路00巷00號2樓之8住處，進
    行搜索，扣得抗告人所持有之海洛因1包、針筒2支、SAMSUN
    G手機1支、IPHONE手機1支、房屋租賃契約書1本等物品，再
    依現行犯規定，將抗告人逮捕至警局採尿等情，有抗告人10
    8年10月17日調查筆錄、搜索票、搜索扣押筆錄、扣押物品
    目錄表、執行逮捕拘禁告知本人通知書、執行逮捕拘禁告知
    親友通知書各1份在卷可證（見108年度毒偵字第924號偵查
    卷第14頁至第20頁、第27頁、29頁至第31頁、第41頁至第42
    頁），而堪認定。
　㈡然本件警方持以搜索抗告人之搜索票，明確記載受搜索人為
    「石清森」，而非抗告人（見108 年度毒偵字第924 號卷第
    15頁），顯見抗告人並非該搜索票之搜索對象。執行搜索之
    員警持記載受搜索人為「石清森」之搜索票，對抗告人進行
    搜索，因抗告人遭警方搜索乙事，未經法院之事先審查，而
    如同無搜索票，與法治之基本原則未合。考量抗告人遭搜索
    所侵害的法益，乃憲法保障的人身自由，而其所涉犯之施用
    第一、二級毒品，僅屬自戕己身健康的行為，並未對他人或
    社會安全造成立即的威脅或損害，本件既為有令狀搜索，應
    遵守有令狀搜索之規定，上開搜索票並無記載抗告人之姓名
    ，且無緊急或不得已之情形，亦非重大刑事案件，警察仍對
    非受搜索人之抗告人，進行搜索，難認係依法定程序而為搜
    索。又遵守令狀記載內容而為搜索，乃屬令狀搜索的基本規
    範，本件警察機關未遵守令狀上的記載內容，而對非受搜索
    人之抗告人，進行搜索，違反規定情節嚴重，而屬重大過失
    ，如不禁止本件非法搜索所得的證據即扣得之第一級毒品海
    洛因與針筒，無異承認調查機關（行政機關）得以自己之權
    限來決定發動搜索，而無法有效預防並督促警察機關確實遵
    守令狀而為搜索，故綜合全案情節予以權衡後，應認警察機
    關非法搜索扣得的證據，應無證據能力。　　
　㈢檢察事務官、司法警察官或司法警察因調查犯罪情形及蒐集
    證據之必要，對於經拘提或逮捕到案之犯罪嫌疑人或被告，
    得違反犯罪嫌疑人或被告之意思，採取其指紋、掌紋、腳印
    ，予以照相、測量身高或類似之行為；有相當理由認為採取
    毛髮、唾液、尿液、聲調或吐氣得作為犯罪之證據時，並得
    採取之，刑事訴訟法第205 條之2 定有明文。此處之拘提、
    逮捕自以合法之拘提、逮捕為限，非法拘捕不與焉。又犯罪
    嫌疑人固亦得同意採取尿液配合調查，惟此似檢查身體或「
    侵入性搜索」之概念，因而此處之「同意」，至少應與刑事
    訴訟法第131 條之1 同意搜索之要件為相同解釋，亦即必須
    被告係出於自願性之真摯同意。是否同意，並非僅以有無將
    同意意旨記載於筆錄由受搜索人簽名或出具書面表明同意之
    旨，而應綜合一切情狀包括徵求同意之地點、徵求同意之方
    式是否自然而非具威脅性、警察所展現之武力是否暗示不得
    拒絕同意、拒絕警察之請求後警察是否仍重複不斷徵求同意
    、同意者主觀意識之強弱、年齡、種族、性別、教育水準、
    智商、自主之意志是否已為執行搜索之人所屈服等加以審酌
    （最高法院99年度台上字第4117號判決意旨參照）。查
　　本件抗告人於遭非法搜索前，並無任何事證可懷疑其為現行
    犯，本件係因警察機關對抗告人違法搜索扣得海洛因與針筒
    ，進而認定抗告人為現行犯，而予以逮捕，應認警察機關所
    為之逮捕，排除本件非法搜索扣得之海洛因與針筒後，難認
    抗告人符合現行犯之規定，則警察機關因違法搜索，而將抗
    告人逮捕，並將抗告人帶往警察局製作筆錄，致使抗告人雖
    非毒品危害防制條例第25條所定得報請檢察官許可，強制採
    驗之「毒品調驗人口」，而無配合驗尿之法定義務，仍因
　　其人身自由已處於受拘束之狀態，而於108 年10月17日接受
    警方調查時，針對警方詢問是否願意採集尿液送驗乙事，答
    以願意（見108 年度毒偵字第924 號卷第17頁），依當時抗
    告人已遭違法搜索在先，又因人在警局而處於人身自由已受
    拘束之情勢下，無從得知可否拒絕及拒絕之效果，實難期待
    抗告人敢於拒絕採尿，應認抗告人並非出於自願性同意接受
    採尿，堪認警方採集取得抗告人之尿液與事後尿液檢驗報告
    ，均係基於本案無令狀搜索所衍生取得之證據。審酌警察出
    於重大過失而違法搜索之情節，不僅侵害法官保留原則，且
    形成規避法官事先審查搜索的合理根據或相當理由之結果，
    如禁止使用本件尿液與尿液檢驗為證據，等於向警察機關宣
    示，不得再以類同之動機、手法自行發動違法強制處分，對
    於日後預防、抑制警察機關之違法偵查手段，應有助益，故
    本院認本件警方違法搜索所衍生採集之被告尿液，以及尿液
    檢驗報告，均應予禁止使用，而均無證據能力，不得於本件
    觀察、勒戒程序中提出，作為抗告人不利認定的依據。　　
  ㈣本案排除違法搜索所得之扣案物品、抗告人之尿液與尿液檢
    驗報告後，似已無證據足以認定抗告人涉有施用第二級毒品
    之犯行。至於抗告人曾自白施用第一級毒品部分，因被告（
    或共犯）之自白，不得作為有罪判決之唯一證據，仍應調查
    其他必要之證據，以察其是否與事實相符，刑事訴訟法第15
    6條第2 項定有明文，則本案排除違法搜索所得證據後，似
    已無其他證據可以佐證抗告人所為的自白與事實相符，能否
    認定抗告人符合毒品危害防制條例第20條第3項、第1項規定
    ，而應裁定送觀察勒戒，顯非無疑。故本件抗告，為有理由
    ，為保障抗告人權益及兼顧其審級利益，自應由本院撤銷原
    裁定，發回原審法院更為妥適之處置。
七、應依刑事訴訟法第413條，裁定如主文。 　
中　　華　　民　　國　　110 　年　　6 　　月　　3 　　日
            刑事第一庭  審判長法　官　江  德  千
                              法  官　簡  源  希
                              法  官　高  增  泓
以上正本證明與原本無異。
不得再抗告。 
                              書記官　何  佳  錡
　　　　　　　　　　　　　　　
中　　華　　民　　國　　110 　年　　6 　　月　　3 　　日